【裁判字號】    95,訴,457
【裁判日期】    970402
【裁判案由】    塗銷土地所有權移轉登記
【裁判全文】
臺灣苗栗地方法院民事判決               95年度訴字第457號
原      告  甲○○
                        號
訴訟代理人  彭巧君律師
被      告  丁○○
            乙○○
訴訟代理人  陳淑芬律師
複代  理人  丙○○
上列當事人間請求塗銷土地所有權移轉登記事件，本院於民國97
年3月19日言詞辯論終結，判決如下：
    主  文
原告先位及備位之訴均駁回。
訴訟費用新台幣壹萬貳仟貳佰捌拾陸元由原告負擔。
    事  實
壹、程序部分：
一、按言詞辯論期日，當事人之一造不到場者，得依到場當事人
    之聲請，由其一造辯論而為判決，民事訴訟法第385 條第1
    項前段定有明文。本件被告丁○○未於言詞辯論期日到庭，
    核無民事訴訟法第386 條所定各款之事由，爰依原告聲請為
    一造辯論判決，合先敘明。
二、按訴狀送達後，原告不得將原訴變更或追加他訴。但經被告
    同意者，不在此限；又被告於訴之變更或追加，無異議而為
    本案之言詞辯論者，視為同意變更或追加，民事訴訟法第25
    5 條第1 項第1 款、第2 項分別定有明文。本件原告於民國
    95年11月23日起訴時，原聲明被告間於95年9 月26日就苗栗
    縣銅鑼鄉○○○段476 之1 、476 之2 、476 之3 、916 之
    14地號土地（下稱系爭土地）所有權所為之買賣行為應予撤
    銷；以買賣為原因所為之所有權移轉登記，應予塗銷，並回
    復登記為被告丁○○所有。嗣於96年1 月10日言詞辯論時，
    變更聲明為：(一)先位聲明：確認被告間就系爭土地所有權之
    買賣關係不存在。所為之所有權移轉登記應予塗銷，並回復
    為被告丁○○所有。(二)備位聲明：被告間就系爭土地所有權
    之買賣行為應予撤銷。所為之所有權移轉登記應予塗銷，並
    回復為被告丁○○所有。本件被告就原告前開訴之變更無異
    議，而為本案之言詞辯論，揆諸前揭規定，原告所為上開訴
    之變更，於法即無不合，應予准許，合先敘明。
貳、實體部分:
一、原告起訴意旨略以：(一)原告甲○○對被告丁○○有新台幣（
    下同）1,130,000 元之債權存在。原告於95年9 月26日以本
    院95年9 月26日苗院燉95執天字第9792號囑託查封登記書，
    囑託苗栗縣銅鑼地政事務所對被告丁○○之土地辦理查封登
    記，詎被告丁○○為圖脫產，竟於當日以買賣為原因，將系
    爭不動產移轉登記予被告乙○○。又被告乙○○與被告丁○
    ○為二親等親屬關係，其間就系爭不動產之移轉登記並無相
    當對價存在，亦未向該管稅捐機關提出已支付價款之確實證
    明，按遺產及贈與稅法第5 條第6 款規定，凡二親等以內親
    屬間財產之買賣以贈與論，應課徵贈與稅。同法第8 條則規
    定贈與稅未繳清前，不得辦理贈與移轉登記。被告未出具贈
    與稅繳稅證明即辦理土地移轉登記，有違前揭強制規定，移
    轉登記所有權行為依民法第71條規定無效。(二)又被告2 人於
    辦理移轉登記時，諒係脫產時間緊迫，無法及時提出有確實
    支付價款之證明，為免該管地政機關將移轉登記原因登記為
    贈與，遂隱瞞伊等具有二親等以內親屬關係事實，謀以買賣
    名義申辦移轉登記，足可推知被告間係假買賣之名行脫產之
    實，否則被告當可檢附確實支付價款之文件向地政機關辦理
    移轉登記。其悖於一般手續行事，致苗栗縣銅鑼地政事務所
    陷於錯誤而為不實登記，可認買賣行為顯係通謀脫產以免系
    爭土地遭查封拍賣，依民法第87條規定亦屬無效。(三)被告間
    買賣契約未依民法第166 條之1 規定公證，可知係臨訟前所
    為，原告否認該契約書之真正。被告間所為之買賣行為縱非
    屬通謀虛偽意思表示，然被告乙○○以承擔被告丁○○原貸
    款債務之方式取得系爭土地，被告丁○○實際上未受有相當
    價金，係無償行為，致其幾無財產可供執行，陷於無資力狀
    態，有損原告之債權，依民法第244 條第1 項規定請求撤銷
    買賣行為，及依民法第767 條規定請求塗銷系爭不動產所有
    權移轉登記。並先位聲明：確認被告間就系爭不動產所有權
    之買賣關係不存在。所為之所有權移轉登記，應予塗銷，並
    回復為被告丁○○所有。備位聲明：被告間就系爭不動產所
    為買賣行為應予撤銷。所為之所有權移轉登記應予塗銷，並
    回復為被告丁○○所有。
二、被告丁○○未於言詞辯論期日到場，亦未提出書狀作何聲明
    或陳述。被告乙○○則以：(一)伊於95年9 月10日以300 萬元
    向另被告丁○○購買系爭4 筆土地，其中476 之1 、916 之
    14地號土地，被告丁○○於92年1 月15日因借款設定抵押權
    予苗栗縣造橋鄉農會。被告2 人約定價金給付方式為訂約當
    日給付定金10萬元，其餘款項由被告乙○○代償被告丁○○
    積欠抵押權銀行之借款與利息。被告乙○○為被告丁○○代
    償積欠苗栗縣造橋鄉農會之款項為2,939,089 元，連同訂約
    時給付之定金10萬元，被告乙○○支付共3,039,089 元，已
    超過原約定價金3 萬餘元，然因原告已支付定金10萬元，且
    若未全部清償無法塗銷抵押權，被告乙○○始代被告丁○○
    全數清償，此有不動產買賣契約書、苗栗縣造橋鄉農會借據
    及相關匯款單可資證明。(二)查遺產及贈與稅法第5 條第6 款
    、第8 條規定係政府針對贈與法律行為課稅之行政措施，由
    土地謄本可知系爭土地係以買賣為原因移轉登記予被告乙○
    ○所有，此不僅係移轉登記之原因，且為被告間之私法行為
    之法律性質。(三)原告主張契約以負擔不動產物權之移轉、設
    定或變更之義務為標的者，應由公證人作成公證書，為民法
    第166 條之1 所明定。被告間買賣契約未經公證，可知係臨
    訟前所為，否認上開契約書之真正。惟民法第166 條之1 第
    2 項規定：「未依前項規定公證之契約，如當事人已合意為
    不動產物權之移轉、設定或變更而完成登記者，仍為有效」
    被告間買賣移轉系爭土地已合意為移轉並完成登記，應屬有
    效。被告乙○○係確實支付價金向另被告丁○○購買系爭土
    地，原告謂被告乙○○係無償取得系爭土地，難認有理由等
    語置辯。並聲明如主文第1 項所示。
三、兩造不爭執事項（見本院卷第154至155頁）：
  (一)原告對被告丁○○有1,136,000元之債權存在。
  (二)被告丁○○於95年9 月26日將系爭4 筆土地所有權移轉登記
    與被告乙○○，其登記原因為買賣，原因發生日期為95 年9
    月16日，收件字號為95年銅地資字第039050號。
  (三)被告丁○○於92年1 月15日將苗栗縣銅鑼鄉○○○段476之1
    、914 之14地號土地共同設定最高限額320 萬元之抵押權與
    苗栗縣造橋鄉農會，至於同段476 之2 地號土地面積33平方
    公尺、476 之3 地號土地面積15平方公尺，則未為抵押權設
    定登記。
  (四)被告乙○○於95年10月2 日分別自三義郵局（苗19支局）匯
    款165 萬元、新竹國際商業銀行三義分行匯款1,289,089 元
    與苗栗縣造橋鄉農會，苗栗縣造橋鄉農會於同年月3 日塗銷
    苗栗縣銅鑼鄉○○○段476 之1 、914 之14地號土地之抵押
    權登記，苗栗縣造橋鄉農會將被告丁○○於92年1 月16日、
    93 年9月10日所開立，金額分別為250 萬元、60萬元之本票
    2 張作廢。
  (五)被告丁○○尚有坐落苗栗縣銅鑼鄉○○○段472 地號，面積
    1,243 平方公尺建地，持分為8 分之1 之土地1 筆。
四、得心證之理由：本件兩造爭執之要點為：(一)被告間就系爭4
    筆土地之買賣行為，是否為通謀虛偽之意思表示，依民法第
    87條第1 項之規定為無效？(二)被告間就系爭4 筆土地之買賣
    行為，是否因未繳清贈與稅即辦理所有權移轉登記，而違反
    強制規定，依民法第71條之規定應為無效？(三)被告間就系爭
    4 筆土地之所有權移轉登記行為，是否為無償行為？原告得
    否請求撤銷？茲分敘如下：
  (一)按第三人主張表意人與相對人通謀而為虛偽意思表示者，該
    第三人應負舉證之責，最高法院著有48年台上字第29號判例
    意旨可資參照。原告主張被告2 人就系爭4 筆土地之買賣行
    為屬通謀虛偽意思表示，此應由原告負舉證責任，原告之舉
    證方法，僅以被告2 人間買賣契約書有不合理之處為證（見
    本院卷第157 頁），惟觀諸被告乙○○所提之不動產買賣契
    約書，其內載明買賣之標的物、價金、付款方式，並由契約
    當事人即被告乙○○、丁○○分別簽名（見本院卷第92至94
    頁），該契約書並無不合理之處，尚不足證明被告2 人買賣
    系爭土地係通謀虛偽意思表示。又由苗栗縣銅鑼地政事務所
    函覆本院系爭4 筆土地移轉登記資料，系爭4 筆土地確以買
    賣為移轉登記原因，買受人為被告乙○○、出賣人為被告丁
    ○○（見本院卷第69至76頁），是被告2 人間確有買賣系爭
    4 筆土地之意思表示，原告主張被告2 人買賣系爭土地為通
    謀虛偽意思表示，既未能舉證以實其說，此部分主張實屬無
    據。
  (二)原告主張被告2 人間買賣系爭土地，被告丁○○實際上未受
    有相當價金，係無償行為云云。惟被告乙○○抗辯與被告丁
    ○○間買賣系爭土地原約定之價金係300 萬元，付款方式為
    簽約當日由被告乙○○先給付定金10萬元，餘款於完成系爭
    不動產所有權移轉之日，共同向貸款銀行即苗栗縣造橋鄉農
    會查核應償還之全額後，由被告乙○○於買賣款中支付，被
    告乙○○乃為被告丁○○代償積欠苗栗縣造橋鄉農會之款項
    為2,939,089 元，苗栗縣造橋農會已將476 之1 、914 之14
    地號土地之抵押權登記塗銷，將被告丁○○簽發之本票作廢
    之事實，業據被告乙○○提出不動產買賣契約書、郵局及新
    竹國際商業銀行匯款證明書、已作廢之本票2 紙為證，復為
    原告所不爭執（本院卷第154 至156 頁、第246 頁），堪認
    被告乙○○上開抗辯為真實。足認被告乙○○向被告丁○○
    購得系爭土地，確有支付相當對價。至被告2 人間約定價金
    之給付方式，除定金10萬元外，其餘價金係由被告乙○○（
    即買受人）為被告丁○○（即出賣人）代償積欠抵押權人之
    債務，此與付款與被告丁○○無異，且被告丁○○因此減少
    該債務，實難謂未受有利益，原告主張被告丁○○實際上未
    受有相當價金，顯與事實不符。從而，原告主張被告間之買
    賣行為係無償行為，侵害其債權，依民法第244 條第1 項之
    規定應予撤銷，請求塗銷被告乙○○就系爭不動產所為所有
    權移轉登記，核無理由，應予駁回。
  (三)至原告主張按遺產及贈與稅法第5 條第6 款規定，凡二親等
    以內親屬間財產之買賣以贈與論，應課徵贈與稅。同法第8
    條則規定贈與稅未繳清前，不得辦理贈與移轉登記。被告未
    出具贈與稅繳稅證明即辦理土地移轉登記，有違前揭強制規
    定，移轉登記所有權行為依民法第71條規定無效。惟遺產及
    贈與稅法第5 條第6 款但書規定：「但能提出已支付價款之
    確實證明，且該已支付之價款非由出賣人貸與或提供擔保向
    他人借得者，不在此限。」而被告乙○○向被告丁○○購得
    系爭土地，已依約支付全部價款，業如前述，被告乙○○既
    已確實支付價款，顯非受贈與，則被告2 人間辦理系爭土地
    所有權移轉登記，自無須出具贈與稅繳稅證明，原告主張被
    告間系爭土地所有權移轉行為，因違反遺產及贈與稅法第5
    條第6 款規定而無效，即屬無據。
五、綜上所述，被告2 人間就移轉系爭土地之原因關係為買賣契
    約（有償），而非贈與（無償），原告自無從行使民法第24
    4 條第1 項之撤銷權。又被告2 人間移轉系爭土地，並未違
    反強制規定，原告復未能舉證被告2 人間之買賣屬通謀虛偽
    意思表示。是本件原告先位之訴及備位之訴之請求，於法均
    屬無據，自無理由，應予駁回。
六、本件事證已臻明確，兩造所為之其他主張、陳述並所提之證
    據，經審酌後，認均與本件之結論無礙，不再一一論述，併
    與敘明。
七、據上論結，原告之訴為無理由，依民事訴訟法第78條，判決
    如主文。
中    華    民    國    97    年    4     月   2      日
                  民事庭法  官  吳國聖
以上正本係照原本作成。
如對本判決上訴，須於判決送達後20日內向本院提出上訴狀。
                        書記官  葉俊宏
中    華    民    國    97    年    4    月    2      日


司法院資訊處製作；財團法人民間司法改革基金會備份。
